臺灣高等法院臺中分院刑事判決　　　 100年度上易字第1147號
上　訴　人
即　被　告　蔡淑年
上列上訴人因詐欺等案件，不服臺灣臺中地方法院100年度易字
第三四六號中華民國一百年六月二十九日第一審判決（起訴案號
：臺灣臺中地方法院檢察署98年度偵字第一五六五九、二二七九
一、二三○五六、二三二三一、二三二三二、二三二三三、二三
二三四、二三二三五、二五○六八號），提起上訴，本院判決如
下：
    主    文
上訴駁回。
    犯罪事實
一、緣徐崇智【業於民國（下同）九十五年八月十四日死亡，另
    經檢察官為不起訴處分確定在案】於九十一年間，以不知情
    之岳父張茂雄（所涉詐欺等罪嫌，另經檢察官為不起訴處分
    確定在案）為名義負責人，在臺中市○○區○○街二五九號
    九樓之三成立「眾正管理顧問有限公司」（下稱眾正公司）
    ，以替公司員工投保勞工保險及申請各項給付為附隨業務。
    徐崇智明知勞工保險條例所稱之被保險人，係符合該條例第
    六、七、八、九條規定之勞工，亦即須與投保單位間有真實
    僱傭關係存在，投保單位不得替無僱傭關係存在之人頭勞工
    ，向保險人勞工保險局申請加入勞工保險及任何給付，竟萌
    歹念，分別與明知上情之其妻張瑛娟（業經原審判處應執行
    有期徒刑壹年捌月，如易科罰金，以銀元三百元即新臺幣九
    百元折算壹日，緩刑伍年，並向公庫支付新臺幣肆拾萬元確
    定在案）、眾正公司經理張瑞娟（業經原審判處有期徒刑十
    月，減為有期徒刑五月，如易科罰金，以銀元三百元即新臺
    幣九百元折算壹日，緩刑三年，並向公庫支付新臺幣五萬元
    確定在案）、眾正公司之會計蔡淑年（附表編號三至十八）
    ，及招攬人頭員工之業務賴健元（附表編號二，業經原審判
    處有期徒刑三月，如易科罰金，以銀元三百元即新臺幣九百
    元折算壹日，減為有期徒刑一月又十五日，如易科罰金，以
    銀元三百元即新臺幣九百元折算壹日確定在案）、林美伶（
    附表編號四，業經原審判處有期徒刑二月，如易科罰金，以
    銀元三百元即新臺幣九百元折算壹日，減為有期徒刑一月，
    如易科罰金，以銀元三百元即新臺幣九百元折算壹日，緩刑
    二年確定在案）、何玉雲（附表編號七，業經原審判處有期
    徒刑二月，如易科罰金，以銀元三百元即新臺幣九百元折算
    壹日，減為有期徒刑一月，如易科罰金，以銀元三百元即新
    臺幣九百元折算壹日，緩刑二年確定在案）、林元松（附表
    編號八，業經原審判處有期徒刑二月，如易科罰金，以銀元
    三百元即新臺幣九百元折算壹日，減為有期徒刑一月，如易
    科罰金，以銀元三百元即新臺幣九百元折算壹日，緩刑二年
    確定在案）、黃鈁彬（附表編號十，業經原審判處有期徒刑
    二月，如易科罰金，以銀元三百元即新臺幣九百元折算壹日
    ，減為有期徒刑一月，如易科罰金，以銀元三百元即新臺幣
    九百元折算壹日，緩刑二年確定在案）、方翠麗（附表編號
    十五，業經原審判處應執行有期徒刑肆月，如易科罰金，以
    銀元三百元即新臺幣九百元折算壹日，緩刑二年，並向公庫
    支付新臺幣柒萬元確定在案）、王金裕（附表編號十七、十
    八，業經原審判處有期徒刑三月，如易科罰金，以銀元三百
    元即新臺幣九百元折算壹日，減為有期徒刑一月又十五日，
    如易科罰金，以銀元三百元即新臺幣九百元折算壹日，緩刑
    二年確定在案）、綽號「阿行」之真實姓名年籍不詳已成年
    業務人員（下稱「阿行」，附表編號一）、自稱「黃先生」
    之真實姓名年籍不詳成年業務人員（下稱黃姓業務人員，附
    表編號六）、不詳成年業務人員（附表編號十四）等人，共
    同基於業務上登載不實文書及意圖為自己不法所有之概括犯
    意聯絡（賴健元、林美伶、何玉雲、林元松、黃鈁彬、方翠
    麗各只招攬一次如附表所示人頭員工，是其等並無概括犯意
    ），自九十四年九月二十一日起至九十五年六月三十日止，
    由招攬人頭員工之業務對外找尋年齡自五十五歲至六十五歲
    屆退惟因失業而依當時勞工保險條例並無法請領老年給付之
    勞工，取得符合上開條件勞工代為請領老年給付之同意後，
    將人頭勞工之委託書及投保資料帶回眾正公司，再分別由張
    瑞娟或蔡淑年將如附表所示之不知情人頭員工受僱於眾正公
    司及之後自眾正公司離職並請領老年給付之不實事項，連續
    登載於業務上製作之「勞工保險加保申報表」、「勞工保險
    退保申報表」、「勞工保險老年給付申請書暨給付收據」上
    ，並提出於勞工保險局而連續行使之，致使有實質審查權限
    之勞保局承辦人員陷於錯誤，誤認附表所示之人頭員工確曾
    受僱於眾正公司，遂連續核撥如附表所示之老年給付金予各
    該人頭員工，足以生損害於勞保局對於保險事項管理之正確
    性。眾正公司事後各自向如附表所示人頭員工收取如附表所
    示之老年給付金約百分之三十佣金（黃鈁彬事後因故將眾正
    公司抽取之百分之三十佣金返還張明曉），再將所得佣金約
    百分之二十分予召攬之業務，其餘則用於給付張瑛娟、張瑞
    娟、蔡淑年等人之薪資及公司其他支出與徐崇智、張瑛娟之
    家庭開銷。
二、徐崇智與張瑛娟、會計蔡淑年及黃姓業務人員，共同基於業
    務上登載不實文書及意圖為自己不法所有之犯意聯絡，由黃
    姓業務人員招攬因失業而依當時勞工保險條例無法請領老年
    給付之黃張應，並取得黃張應代為請領老年給付之同意後，
    將黃張應之委託書及投保資料帶回眾正公司，再由蔡淑年於
    九十五年七、八月間，將黃張應自九十五年七月五日受僱於
    眾正公司及之後於同年八月七日離職並請領老年給付之不實
    事項，接續登載於業務上製作之「勞工保險加保申報表」、
    「勞工保險退保申報表」、「勞工保險老年給付申請書暨給
    付收據」上，並提出於勞工保險局而接續行使之，致使有實
    質審查權限之勞保局承辦人員陷於錯誤，誤認黃張應確曾受
    僱於眾正公司，遂核撥老年給付金十五萬四千九百二十元予
    黃張應，足以生損害於勞保局對於保險事項管理之正確性。
    眾正公司事後向黃張應收取上開老年給付金約百分之三十佣
    金，再將所得佣金約百分之二十分予黃姓業務人員，其餘則
    用於給付張瑛娟、蔡淑年等人之薪資及公司其他支出與徐崇
    智、張瑛娟家庭開銷。
三、徐崇智與張瑛娟、會計蔡淑年及「阿行」，共同基於業務上
    登載不實文書及意圖為自己不法所有之犯意聯絡，由「阿行
    」招攬因失業而依當時勞工保險條例無法請領老年給付之陳
    光輝，並取得陳光輝代為請領老年給付之同意後，將陳光輝
    之委託書及投保資料帶回眾正公司，再由蔡淑年於九十五年
    七、八月間，將陳光輝自九十五年七月五日受僱於眾正公司
    及之後於同年八月七日（起訴書附表誤載為二十八日）離職
    並請領老年給付之不實事項，接續登載於業務上製作之「勞
    工保險加保申報表」、「勞工保險退保申報表」、「勞工保
    險老年給付申請書暨給付收據」上，並提出於勞工保險局而
    接續行使之，致使有實質審查權限之勞保局承辦人員陷於錯
    誤，誤認陳光輝確曾受僱於眾正公司，遂核撥老年給付金十
    六萬一千一百十二元予陳光輝，足以生損害於勞保局對於保
    險事項管理之正確性。眾正公司事後向陳光輝收取上開老年
    給付金約百分之三十佣金，再將所得佣金約百分之二十分予
    「阿行」，其餘則用於給付張瑛娟、蔡淑年等人之薪資及公
    司其他支出與徐崇智、張瑛娟家庭開銷。
四、徐崇智與張瑛娟、會計蔡淑年、業務方翠麗共同基於業務上
    登載不實文書及意圖為自己不法所有之犯意聯絡，由方翠麗
    招攬因失業而依當時勞工保險條例無法請領老年給付之陳劉
    貴蘭，並取得陳劉貴蘭代為請領老年給付之同意後，將陳劉
    貴蘭之委託書及投保資料帶回眾正公司，再由蔡淑年於九十
    五年七、八月間，將陳劉貴蘭自九十五年七月二十八日受僱
    於眾正公司及之後於同年八月二十八日離職並請領老年給付
    之不實事項，接續登載於業務上製作之「勞工保險加保申報
    表」、「勞工保險退保申報表」、「勞工保險老年給付申請
    書暨給付收據」上，並提出於勞工保險局而接續行使之，致
    使有實質審查權限之勞保局承辦人員陷於錯誤，誤認陳劉貴
    蘭確曾受僱於眾正公司，遂核撥老年給付金十四萬一千一百
    七十元予陳劉貴蘭，足以生損害於勞保局對於保險事項管理
    之正確性。眾正公司事後向陳劉貴蘭收取上開老年給付金約
    百分之二十佣金，再將所得佣金約百分之二十分予方翠麗，
    其餘則用於給付張瑛娟、蔡淑年等人之薪資及公司其他支出
    與徐崇智、張瑛娟家庭開銷。
五、徐崇智與張瑛娟、會計蔡淑年、業務方翠麗共同基於業務上
    登載不實文書及意圖為自己不法所有之犯意聯絡，由方翠麗
    招攬因失業而依當時勞工保險條例無法請領老年給付之吳錦
    忠，並取得吳錦忠代為請領老年給付之同意後，將吳錦忠之
    委託書及投保資料帶回眾正公司，再由蔡淑年於九十年七、
    八月間，將吳錦忠自九十五年七月二十八日受僱於眾正公司
    及之後於同年八月二十八日離職並請領老年給付之不實事項
    ，接續登載於業務上製作之「勞工保險加保申報表」、「勞
    工保險退保申報表」、「勞工保險老年給付申請書暨給付收
    據」上，並提出於勞工保險局而接續行使之，致使有實質審
    查權限之勞保局承辦人員陷於錯誤，誤認吳錦忠確曾受僱於
    眾正公司，遂核撥老年給付金五十三萬九千一百零九元予吳
    錦忠，足以生損害於勞保局對於保險事項管理之正確性。眾
    正公司事後向吳錦忠收取十八萬一千七百三十元做為佣金，
    再將所得佣金約百分之二十分予方翠麗，其餘則用於給付張
    瑛娟、蔡淑年等人之薪資及公司其他支出與徐崇智、張瑛娟
    家庭開銷。
六、徐崇智與張瑛娟、會計蔡淑年、業務方翠麗共同基於業務上
    登載不實文書及意圖為自己不法所有之犯意聯絡，由方翠麗
    招攬因失業而依當時勞工保險條例無法請領老年給付之葉義
    雄，並取得葉義雄代為請領老年給付之同意後，將葉義雄之
    委託書及投保資料帶回眾正公司，再由蔡淑年於九十五年八
    、九月間，將葉義雄自九十五年八月十一日受僱於眾正公司
    及之後於同年九月十二日離職並請領老年給付之不實事項，
    接續登載於業務上製作之「勞工保險加保申報表」、「勞工
    保險退保申報表」、「勞工保險老年給付申請書暨給付收據
    」上（徐崇智於九十五年八月十四日死亡，其與他人之犯意
    聯絡僅到該日止），並提出於勞工保險局而接續行使之，致
    使有實質審查權限之勞保局承辦人員陷於錯誤，誤認葉義雄
    確曾受僱於眾正公司，遂核撥老年給付金二十一萬七千三百
    十一元予葉義雄，足以生損害於勞保局對於保險事項管理之
    正確性。眾正公司事後向葉義雄收取上開老年給付金約百分
    之三十佣金，再將所得佣金約百分之二十分予方翠麗，其餘
    則用於給付蔡淑年之薪資及公司其他支出與張瑛娟家庭開銷
    。
七、張瑛娟於徐崇智過世後，即為眾正公司實際負責人，以替公
    司員工投保勞工保險及申請各項給付為附隨業務，其與會計
    蔡淑年及真實姓名年籍不詳之成年業務人員（下稱不詳業務
    人員），共同基於業務上登載不實文書及意圖為自己不法所
    有之犯意聯絡，由不詳業務人員招攬因失業而依當時勞工保
    險條例無法請領老年給付之張鎂，並取得張鎂代為請領
    老年給付之同意後，將張鎂之委託書及投保資料帶回眾正
    公司，再由蔡淑年於九十五年九、十月間，將張鎂自九十
    五年九月一日受僱於眾正公司及之後於同年十月十一日離職
    並請領老年給付之不實事項，接續登載於業務上製作之「勞
    工保險加保申報表」、「勞工保險退保申報表」、「勞工保
    險老年給付申請書暨給付收據」上，並提出於勞工保險局而
    接續行使之，致使有實質審查權限之勞保局承辦人員陷於錯
    誤，誤認張鎂確曾受僱於眾正公司，遂核撥老年給付金二
    十三萬二千零五元予張鎂，足以生損害於勞保局對於保險
    事項管理之正確性。眾正公司事後向張鎂收取上開老年給
    付金約百分之三十佣金，再將所得佣金約百分之二十分予不
    詳業務人員，其餘則用於給付蔡淑年之薪資及公司其他支出
    與張瑛娟家庭開銷。
八、張瑛娟與會計蔡淑年及真實姓名年籍不詳之已成年業務人員
    （下稱不詳業務人員），共同基於業務上登載不實文書及意
    圖為自己不法所有之犯意聯絡，由不詳業務人員招攬因失業
    而依當時勞工保險條例無法請領老年給付之葉士達，並取得
    葉士達代為請領老年給付之同意後，將葉士達之委託書及投
    保資料帶回眾正公司，再由蔡淑年將葉士達應自九十五年九
    月一日受僱於眾正公司及之後於同年十月十一日離職並請領
    老年給付之不實事項，接續登載於業務上製作之「勞工保險
    加保申報表」、「勞工保險退保申報表」、「勞工保險老年
    給付申請書暨給付收據」上，並提出於勞工保險局而接續行
    使之，致使有實質審查權限之勞保局承辦人員陷於錯誤，誤
    認葉士達(原判決誤繕為黃張應)確曾受僱於眾正公司，遂核
    撥老年給付金六萬零一百二十元予葉士達，足以生損害於勞
    保局對於保險事項管理之正確性。眾正公司事後向葉士達收
    取上開老年給付金百分之三十之佣金，再將所得佣金之百分
    之二十分予該不詳業務人員，其餘則用於給付蔡淑年之薪資
    及公司其他支出與張瑛娟家庭開銷。
九、張瑛娟與會計蔡淑年、業務方翠麗共同基於業務上登載不實
    文書及意圖為自己不法所有之犯意聯絡，由方翠麗招攬因失
    業而依當時勞工保險條例無法請領老年給付之王寶玉，並取
    得王寶玉代為請領老年給付之同意後，將王寶玉之委託書及
    投保資料帶回眾正公司，再由蔡淑年於九十五年九、十月間
    ，將王寶玉自九十五年九月十四日受僱於眾正公司及之後於
    同年十月二十日離職並請領老年給付之不實事項，接續登載
    於業務上製作之「勞工保險加保申報表」、「勞工保險退保
    申報表」、「勞工保險老年給付申請書暨給付收據」上，並
    提出於勞工保險局而接續行使之，致使有實質審查權限之勞
    保局承辦人員陷於錯誤，誤認王寶玉確曾受僱於眾正公司，
    遂核撥老年給付金二十一萬二千六百十五元予王寶玉，足以
    生損害於勞保局對於保險事項管理之正確性。眾正公司事後
    向王寶玉收取上開老年給付金約百分之三十之佣金，再將所
    得佣金約百分之二十分予方翠麗，其餘則用於給付蔡淑年之
    薪資及公司其他支出與張瑛娟家庭開銷。
十、嗣因蔡淑年不滿張瑛娟要求其離職卻不支付資遣費，乃於九
    十七年五月二日向勞工保險局舉發眾正公司詐領老年給付金
    ，勞工保險局遂請臺中市警察局（現改制為臺中市政府警察
    局）第四分局進行調查後，始查悉上情。
十一、案經臺中市警察局（現改制為臺中市政府警察局）第四分
      局報請臺灣臺中地方法院檢察署檢察官偵查起訴。
    理    由
一、證據能力方面：
  (一)按被告以外之人於審判外之陳述，雖不符刑事訴訟法第一百
    五十九條之一至第一百五十九條之四之規定，而經當事人於
    審判程序同意作為證據，法院審酌該言詞陳述或書面陳述作
    成時之情況，認為適當者，亦得為證據。當事人、代理人或
    辯護人於法院調查證據時，知有第一百五十九條第一項不得
    為證據之情形，而未於言詞辯論終結前聲明異議者，視為有
    前項之同意，刑事訴訟法第一百五十九條之五第一項、第二
    項定有明文。立法意旨在於傳聞證據未經當事人之反對詰問
    予以核實，原則上先予排除，惟若當事人已放棄詰問或未聲
    明異議，基於證據資料愈豐富，愈有助於真實發現之理念，
    且強化言詞辯論主義，法院自可承認該傳聞證據例外擁有證
    據能力。查本件被告蔡淑年對於下列供述證據之證據能力，
    並未於言詞辯論終結前聲明異議，依刑事訴訟法第一百五十
    九條之五第二項之規定，視為同意作為證據，且本院審酌下
    列證人於言詞陳述作成時並非在非自由意志之情況下所為之
    陳述，又均係於案發後不久所為之陳述，較無人情干擾，所
    陳自較符事實，並無顯有不可信之情況，是本院認該言詞陳
    述適當，依刑事訴訟法第一百五十九條之五第一項規定，自
    均得為證據。
  (二)次按除顯有不可信之情況外，公務員職務上製作之紀錄文書
    、證明文書，亦得為證據，刑事訴訟法第一百五十九條之四
    第一款定有明文。查卷內之勞工保險九十七年八月二十日保
    給老字第○九七六○六一九五○○號函一份（參見警卷第六
    九頁）、經濟部九十一年五月二十二日經授中字第○九一三
    二一五四九一○號函及眾正公司設立登記表一份（參見警卷
    第一三○至一三三頁）、經濟部九十四年四月十五日經授中
    字第○九四三一九八五一三○號函及眾正公司變更登記表一
    份（參見警卷第一三四頁至一三六頁）、臺中市政府九十四
    年四月十八日府經商字第○九四○六○六二一五號函及臺中
    市政府營利事業登記證一份（參見警卷第一三七、一三八頁
    ）、勞工保險局九十七年十一月二十七日保政二字第○九七
    六○○○二四二○號函一份（參見警卷第一四二至一四六頁
    ）、被保險人異動資料查詢一份（參見警卷第一五二至一五
    四頁）、游耀宗勞工保險退保表一張（參見警卷第一七二頁
    ）、楊敏良勞工保險退保表一張（參見警卷第一七三頁）、
    楊敏良游耀宗勞工保險退保申報表一張（參見警卷第一七四
    頁）、眾正公司基本資料查詢一份（參見警卷第一八三頁）
    、勞工保險局資訊作業通知單一份（參見警卷第一八四、一
    八五頁）、勞工保險局民眾檢舉信件資料一份（參見警卷第
    一八七至一九一頁）、勞保老年給付受理編審清單二十六張
    （參見警卷第二七二、二七四、二七六、二七八、二八○、
    二八二、、二八八、二九○、二九四、二九六、二九八、三
    ○○、三○二、三○六、三○八、三一○、三一二、三一四
    、三二○、三二二、三二四、三二六、三三○、三三二、三
    三四、三三八頁）、勞工保險局一百年五月二日保給老字第
    一○○六○二五三二六○號函一份（參見原審卷二第九三頁
    ），均係公務員職務上製作之證明文書，為公務員依職權所
    為，與其責任、信譽攸關，若有錯誤、虛偽，公務員可能因
    此擔負刑事及行政責任，且該等文書經常處於可能受公開檢
    查之狀態，其正確性及真實之保障極高，故並無顯有不可信
    之情況，依上開規定，自得為證據，核先敘明。
  (三)再按文書證據因其呈現之型態及待證事實之不同而異其性質
    ，倘係以文書本身物理之存在作為證據者，性質上與一般物
    證無異，不生傳聞排除法則問題，反之，如係以文書記載之
    內容作為待證事實之證據者，始屬被告以外之人審判外之陳
    述。本案被告蔡淑年所虛偽登載人頭員工葉士達、張鎂、
    王寶玉、葉義雄、陳光輝、黃張應、吳錦忠、陳劉貴蘭、黃
    麗娥、許桂雲、陳呂金蟬、袁榮一、張羅玉琴、楊蔡淑緣、
    陳國男、陳張雪、張明曉、黃林玉、陳琴、詹鳳珠、劉明
    泉、潘同慶、楊敏良、游耀宗等人之勞工保險加保申報表各
    一張（影本見警卷第二一七、二一八、二二一、二二六、二
    二七、二三八、二三九、二四二、二四四、二四七、二四八
    、二四九、二五○、二五四頁），及葉士達、王寶玉、葉義
    雄、黃張應、陳光輝、吳錦忠、陳劉貴蘭、黃麗娥、許桂雲
    、陳呂金蟬、袁榮一、張羅玉琴、黃林玉、楊蔡淑緣、陳國
    男、陳張雪、張明曉之勞工保險退保申報表八張（影本見警
    卷第二○七、二一六、二一九、二二三、二二五、二二八、
    二三一、二三六頁），與楊敏良、游耀宗、劉明泉、潘同慶
    、黃林玉、陳琴、陳國男、楊蔡淑緣、詹鳳珠、陳張雪、
    張明曉、許桂雲、黃麗娥、陳呂金蟬、袁榮一、張羅玉琴、
    黃張應、陳光輝、陳劉貴蘭、吳錦忠、葉義雄、葉士達、張
    鎂、王寶玉之勞工保險老年給付申請書暨給付收據二十六
    張（影本見警卷第二七三、二七五、二七七、二七九、二八
    一、二八三、二八九、二九一、二九五、二九七、二九九、
    三○一、三○三、三○七、三○九、三一一、三一三、三一
    五、三二一、三二三、三二五、三二七、三三一、三三三、
    三三五、三三九頁），均係被告蔡淑年遭訴業務上登載不實
    行為之客體，本院以上開文書本身之存在作為證據，自無須
    就是否符合傳聞法則之例外，及其有無證據能力予以說明，
    併此敘明。
二、認定犯罪事實所憑之證據及理由：
    訊據上訴即被告（下稱被告）蔡淑年並不諱言係眾正公司之
    會計，惟矢口否認有行使業務上登載不實文書及詐欺取財等
    犯行，辯稱：伊雖有登載上開不實之文書，但該文書係公司
    交代伊所為，且一開始伊並不知道該文書之內容不實在。另
    伊並無詐欺取財之犯行，因伊所領取係固定之薪資，並非不
    法所得云云。經查：
  (一)上開犯罪事實，業據被告蔡淑年於原審行準備程序時供認不
    諱（見原審卷一第九十二頁反面），核與證人即共同被告
    張瑛娟、張瑞娟、賴健元、林美伶、何玉雲、林元松、黃鈁
    彬、方翠麗、王金裕等人於原審審理時證述；證人張茂雄
    、張瑞美、陳美惠、繆惠如、郭秀婷、魏鈺庭、邱宏智、林
    明雍、范森蘭、楊敏良、游耀宗、潘同慶、劉明泉、陳琴
    、黃林玉、詹鳳珠、張明曉、陳國男、楊蔡淑緣、陳張雪、
    許桂雲、黃麗娥、袁榮一、陳呂金蟬、張羅玉琴、黃張應、
    陳光輝、陳劉貴蘭、吳錦忠、葉義雄、張鎂、葉士達、王
    寶玉等人於警詢時證述；證人張文山、鍾豐曲、張馨之、
    郭文玲即勞工保險局人員等人於偵查中結證等情節，均相符
    合。此外並有勞工保險九十七年八月二十日保給老字第○九
    七六○六一九五○○號函一份、經濟部九十一年五月二十二
    日經授中字第○九一三二一五四九一○號函及眾正公司設立
    登記表一份、經濟部九十四年四月十五日經授中字第○九四
    三一九八五一三○號函及眾正公司變更登記表一份、臺中市
    政府九十四年四月十八日府經商字第○九四○六○六二一五
    號函及臺中市政府營利事業登記證一份、勞工保險局九十七
    年十一月二十七日保政二字第○九七六○○○二四二○號函
    一份、被保險人異動資料查詢一份、游耀宗勞工保險退保表
    一張、楊敏良勞工保險退保表一張、楊敏良、游耀宗勞工保
    險退保申報表各一張、眾正公司基本資料查詢一份、勞工保
    險局資訊作業通知單一份、勞工保險局民眾檢舉信件資料一
    份、勞保老年給付受理編審清單二十六張、勞工保險局一百
    年五月二日保給老字第一○○六○二五三二六○號函一份，
    及人頭員工葉士達、張鎂、王寶玉、葉義雄、陳光輝、黃
    張應、吳錦忠、陳劉貴蘭、黃麗娥、許桂雲、陳呂金蟬、袁
    榮一、張羅玉琴、楊蔡淑緣、陳國男、陳張雪、張明曉、黃
    林玉、陳琴、詹鳳珠、劉明泉、潘同慶、楊敏良、游耀宗
    等人之勞工保險加保申報表影本十四張，葉士達、王寶玉、
    葉義雄、黃張應、陳光輝、吳錦忠、陳劉貴蘭、黃麗娥、許
    桂雲、陳呂金蟬、袁榮一、張羅玉琴、黃林玉、楊蔡淑緣、
    陳國男、陳張雪、張明曉之勞工保險退保申報表影本八張，
    與楊敏良、游耀宗、劉明泉、潘同慶、黃林玉、陳琴、陳
    國男、楊蔡淑緣、詹鳳珠、陳張雪、張明曉、許桂雲、黃麗
    娥、陳呂金蟬、袁榮一、張羅玉琴、黃張應、陳光輝、陳劉
    貴蘭、吳錦忠、葉義雄、葉士達、張鎂、王寶玉等人之勞
    工保險老年給付申請書暨給付收據影本各一張在卷可憑，足
    見被告蔡淑年之上開自白與事實相符，堪足採信。
  (二)至被告蔡淑年於本院審理時雖以上開情詞置辯。但查被告
    蔡淑年於警詢時已自承稱：「我發現眾正公司有虛報人頭員
    工詐領老年給付金之情事後，我有向公司總經理徐崇智反應
    ，並表示我不從事違法的部分，拒絕核我個人的私章（指經
    辦人部分），但徐崇智則告訴我，要我蓋負責人張茂雄的私
    章，所以由我擔任會計職務時所填具之勞工保險局老年給付
    申請書暨給付收據內之經辦人，我均填寫上負責人張茂雄」
    等語（見警卷第二一頁）。本院觀諸卷附之楊敏良、游耀
    宗、劉明泉、潘同慶、黃林玉、陳琴、陳國男、楊蔡淑緣
    、詹鳳珠、陳張雪、張明曉、許桂雲、黃麗娥、陳呂金蟬、
    袁榮一、張羅玉琴、黃張應、陳光輝、陳劉貴蘭、吳錦忠、
    葉義雄、葉士達、張鎂、王寶玉等人之勞工保險老年給付
    申請書暨給付收據影本（即犯罪事實欄一附表編號三至十八
    、犯罪事實欄二至九，參見警卷第二七七、二七九、二八一
    、二八三、二八九、二九一、二九五、二九七、二九九、三
    ○一、三○三、三○七、三○九、三一一、三一三、三一五
    、三二一、三二三、三二五、三二七、三三一、三三三、三
    三五、三三九頁）上之經辦人欄均填具「張茂雄」；且共同
    被告張瑞娟於原審審理時以證人身分具結後證稱：「警卷第
    二七七至三三九頁間的申請書上投保單位證明欄上的字跡都
    是被告蔡淑年的，之前被告蔡淑年跟徐崇智講過她不想蓋她
    的章，所以這些申請書上都蓋張茂雄的章」等語（參見原審
    卷(二)第十五頁），足見上開人頭員工之加退保、老年給付申
    請之相關文書均係被告蔡淑年所製作無疑。綜合被告蔡淑
    年於警詢中前揭供述及共同被告張瑞娟於原審審理時之上開
    證詞以觀，足見被告蔡淑年在犯罪事實欄一附表編號三至十
    八、犯罪事實欄二至九所示人頭員工之勞工保險老年給付申
    請書暨給付收據上經辦人欄填載「張茂雄」時，顯已知悉犯
    罪事實欄一附表編號三至十八、犯罪事實欄二至九所示之被
    保險人均係人頭員工，才會在經辦人欄填載「張茂雄」之名
    ，以歸避自身責任。況被告蔡淑年身為眾正公司之會計，
    理應熟悉眾正公司員工薪資發放之情況，當知犯罪事實欄一
    附表編號三至十八、犯罪事實欄二至九所示之被保險人在眾
    正公司內並未支薪，應係人頭員工，亦無疑義。又共同正
    犯之意思聯絡，不限於事前有所協議，其於行為當時，基於
    相互之認識，以共同犯罪之意思參與者，亦無礙於共同正犯
    之成立；又按共同正犯之成立，祇須具有犯意之聯絡及行為
    之分擔，既不問犯罪動機起於何人，亦不必每一階段犯行，
    均須參與，若共同實施犯罪行為之人，在共同意思範圍內，
    各自分擔犯罪行為之一部，相互利用他人之行為，以達其犯
    罪之目的，其成立不以全體均參與實施犯罪構成要件之行為
    為要件；參與犯罪構成要件之行為者，固為共同正犯；以自
    己共同犯罪之意思，參與犯罪構成要件以外之行為，或以自
    己共同犯罪之意思，事前同謀，而由其中一部分人實行犯罪
    之行為者，亦均應認為共同正犯，使之對於全部行為所發生
    之結果，負其責任；又以幫助他人犯罪之意思而參與犯罪，
    其所參與者，苟係犯罪構成要件之行為，亦為正犯，必以幫
    助他人犯罪之意思而參與犯罪，其所參與者又係犯罪構成要
    件以外之行為，始為從犯；另共同正犯之意思聯絡，原不以
    數人間直接發生者為限，若有間接之聯絡者，亦包括在內，
    如甲分別邀約乙、丙犯罪，雖乙、丙間彼此並無直接之聯絡
    ，亦無礙於其為共同正犯之成立（最高法院七十三年年台上
    字第一八八六號判例及九十二年度台上字第二八二四號判決
    、三十四年度上字第八六二號判例、七十七年度台上字第二
    一三五號及二十五年上字第二二五三號判例參照），是以共
    同之行為決意不一定要在事先即行為前便已存在，行為當中
    始先後形成亦可，且不以其間均相互認識為要件，另以幫助
    他人犯罪之意思而參與犯罪，其所參與者苟係犯罪構成要件
    之行為，亦為共同正犯。查本件被告蔡淑年係眾正公司之會
    計，明知犯罪事實欄一附表編號三至十八、犯罪事實欄二至
    九所示之被保險人在眾正公司內並未支薪，為人頭員工，詎
    其竟先後以該人頭員工之名義登載於業務上製作之「勞工保
    險加保申報表」、「勞工保險退保申報表」、「勞工保險老
    年給付申請書暨給付收據」上，然後提出向勞工保險局詐領
    上開老年給付，顯見其係參與上開業務上文書登載不實及詐
    欺取財（詐領人頭員工之老年給付）犯罪構成要件之行為，
    依上揭說明，其縱非本件犯罪之主謀，亦未取得薪資以外之
    不法利益，然因其係參與上開犯罪構成要件之行為，故並無
    礙於其與眾正公司之實際負責人徐崇智、張瑛娟及各招攬人
    頭員工之業務人員等人就上開行使業務上登載不實文書及詐
    欺取財等罪共同正犯之成立。
  (三)又證人范森蘭於本院審理時到庭證稱：「我於九十四年七月
    進眾正公司，我與被告蔡淑年及證人張瑞美、陳美惠在同一
    辦公室。我是業務單位，我是開會、交單才會進去，在辦公
    室停留的時間不多，我大部分都是跑外面。公司的業務員在
    職訓練一般都是在晚上舉辦，被告蔡淑年沒有參加。老闆、
    行政經理都是自己一間辦公室，與被告蔡淑年不在同一辦公
    室。至於主管、老闆所做的事情，被告蔡淑年是否知道，我
    沒有辦法回答，我在公司的時間不多，我不知道他們私下的
    事情。公司開會時，業務主管會參與，公司開會大部分都是
    業務會議，業務會議時，公司會計不會在場。被告蔡淑年是
    因公司結束營業才離職，她在公司裡面不是人頭，有實際上
    班，她應徵的是會計人員，我沒有看過被告蔡淑年承辦的會
    計報表。」等語（見本院卷第五十九頁反面至第六時頁）。
    經核證人范森蘭既不知被告蔡淑年與眾正公司之主管、老闆
    等人私下所做之事情，即無法資為有利於被告蔡淑年之證明
    ，附此說明。
  (四)綜上所述，足證被告蔡淑年上開所辯顯係事後圖卸之詞，不
    足採信。是罪證明確，其犯行堪以認定。
三、新舊法律比較方面：
    查被告蔡淑年於犯罪事實欄一所示行為後，刑法於九十四年
    二月二日修正公布，於九十五年七月一日施行，而行為後法
    律有變更者，適用行為時之法律，但行為後之法律有利於行
    為人者，適用最有利於行為人之法律，現行刑法第二條第一
    項定有明文，此條規定乃與刑法第一條罪刑法定主義契合，
    而貫徹法律禁止溯及既往原則，係規範行為後法律變更所生
    新舊法律比較適用之準據法，是刑法第二條本身雖經修正，
    但刑法第二條既屬適用法律之準據法，本身尚無比較新舊法
    之問題，應一律適用裁判時之現行刑法第二條規定以決定適
    用之刑罰法律，合先說明。又本次刑法修正之比較新舊法，
    應就罪刑有關之共犯、未遂犯、想像競合犯、牽連犯、連續
    犯、結合犯，以及累犯加重、自首減輕暨其他法定加減原因
    （如身分加減）與加減例等一切情形，綜其全部罪刑之結果
    而為比較（最高法院九十五年五月二十三日九十五年度第八
    次刑庭會議決議參照）。是以：
  (一)被告蔡淑年於犯罪事實欄一所示行為後刑法第五十六條連續
    犯之規定，業於九十四年二月二日修正公布刪除，並於九十
    五年七月一日施行，因行為後新法業已刪除連續犯之規定，
    此刪除雖非犯罪構成要件之變更，但顯已影響行為人刑罰之
    法律效果，自屬法律有變更。依行為時之舊法，被告蔡淑年
    數犯罪行為僅以一罪論，而依裁判時之新法，被告蔡淑年數
    犯罪行為即須分論併罰，比較新、舊法結果，新法並未較有
    利於被告蔡淑年，依修正後刑法第二條第一項前段之規定，
    自應適用行為時之法律即依修正前刑法第五十六條之規定論
    以連續犯。
  (二)被告蔡淑年於犯罪事實欄一所示行為後，刑法第五十五條之
    牽連犯規定亦於九十四年一月七日修正公布刪除，並於九十
    五年七月一日施行。因行為後新法業已刪除牽連犯之規定，
    此刪除雖非犯罪構成要件之變更，但顯已影響行為人刑罰之
    法律效果，自屬法律有變更。依行為時之舊法，被告蔡淑年
    數犯罪行為僅從一重處斷，而依裁判時之新法，被告蔡淑年
    之數犯罪行為即須分論併罰，比較新、舊法結果，新法並未
    較有利於被告蔡淑年，依修正後刑法第二條第一項前段之規
    定，自應適用行為時之法律即依修正前刑法第五十五條之規
    定論以牽連犯。
  (三)刑法第二十八條關於共犯之規定，由原條文：「二人以上共
    同實施犯罪之行為者，皆為正犯」，修正為：「二人以上共
    同實行犯罪之行為者，皆為正犯」，限縮舊法共同正犯適用
    之範圍，不包括陰謀共同正犯及預備共同正犯。就本案被告
    蔡淑年所涉之上揭犯罪事實欄一附表編號三至十八部分而言
    ，被告係成立行使業務上登載不實文書罪及詐欺取財罪之共
    同正犯，無論修正前後之法律規定，對於被告之刑度及處罰
    均不生影響，是修正後之規定並非較有利於被告，此部分自
    應適用行為時之法律即依修正前刑法第二十八條之規定論以
    共同正犯。
  (四)刑法第五十一條第五款定執行刑之規定，修正前規定：「宣
    告多數有期徒刑者，於各刑中之最長期以上，各刑合併之刑
    期以下，定其刑期。但不得逾二十年。」，修正後規定：「
    宣告多數有期徒刑者，於各刑中之最長期以上，各刑合併之
    刑期以下，定其刑期。但不得逾三十年。」，經比較後，修
    正後之規定並非較有利於被告蔡淑年，是此部分應適用行為
    時即修正前刑法第五十一條第五款之規定，定被告應執行之
    刑。
  (五)刑法第七十四條緩刑之規定，原規定：「受二年以下有期徒
    刑、拘役或罰金之宣告，而有左列情形之一，認以暫不執行
    為適當者，得宣告二年以上五年以下之緩刑，其期間自裁判
    確定之日起算：未曾受有期徒刑以上刑之宣告者。前曾
    受有期徒刑以上刑之宣告，執行完畢或赦免後，五年以內未
    曾受有期徒刑以上刑之宣告者。」，修正為：「受二年以下
    有期徒刑、拘役或罰金之宣告，而有下列情形之一，認以暫
    不執行為適當者，得宣告二年以上五年以下之緩刑，其期間
    自裁判確定之日起算：未曾因故意犯罪受有期徒刑以上刑
    之宣告者。前因故意犯罪受有期徒刑以上刑之宣告，執行
    完畢或赦免後，五年以內未曾因故意犯罪受有期徒刑以上刑
    之宣告者。」，經比較後以修正後之規定較有利於被告，此
    部分自應適用修正後之規定宣告緩刑。
  (六)刑法第四十一條關於易科罰金之規定於上開時間亦經修正，
    修正前之刑法第四十一條第一項前段規定：「犯最重本刑為
    五年以下有期徒刑以下之刑之罪，而受六個月以下有期徒刑
    或拘役之宣告，因身體、教育、職業、家庭之關係或其他正
    當事由，執行顯有困難者，得以一元以上三元以下折算一日
    ，易科罰金。」，依修正前之罰金罰鍰提高標準條例第二條
    前段〈現已刪除〉規定，就其原定數額提高為一百倍折算一
    日，則本件被告行為時之易科罰金折算標準，應以銀元三百
    元折算一日，經折算為新臺幣後，應係以新臺幣九百元折算
    為一日；惟九十五年七月一日生效施行之現行刑法第四十一
    條第一項前段則規定：「犯最重本刑為五年以下有期徒刑以
    下之刑之罪，而受六個月以下有期徒刑或拘役之宣告者，得
    以新臺幣一千元、二千元或三千元折算一日，易科罰金。」
    ，比較修正前、後之易科罰金折算標準，係以九十五年七月
    一日修正施行前之規定，較有利於受刑人，依刑法第二條第
    一項前段之規定，自應適用被告行為時即修正前刑法第四十
    一條第一項前段之規定，定其易科罰金之折算標準。
  (七)又修正後刑法第三十三條第五款規定「罰金：新臺幣一千元
    以上，以百元計算之」，與修正前刑法第三十三條第五款規
    定「罰金：一元以上」不同。比較新舊法結果，以舊法較有
    利於被告，故依刑法第二條第一項前段規定，本案關於刑法
    第二百十五條之行使業務上登載不實文書罪及同法第三百三
    十九條第一項之詐欺取財罪，其法定刑罰金部分，自應適用
    行為時之法律即修正前刑法第三十三條第五款規定決定其罰
    金部分之法定刑。
四、論罪科刑方面：
  (一)按各投保單位應為其所屬勞工，辦理投保手續及其他有關保
    險事務；申請投保之單位辦理投保手續時，應填具投保申請
    書及加保申報表各一份送交保險人；被保險人死亡、離職、
    退會、結（退）訓者，投保單位應於死亡、離職、退會、結
    （退）訓之當日填具退保申報表送交保險人，依勞工保險條
    例第五十八條規定請領老年給付者，應備老年給付申請書及
    給付收據，勞工保險條例第十條第一項、勞工保險條例施行
    細則第十二條第一項、同細則第二十二條第一項、同細則第
    七十八條第一款分別定有明文。故上開投保申請書及加保申
    報表、退保申報表、老年給付申請書及給付收據等文書，均
    係勞工保險條例對投保單位（僱主或勞工所屬團體、機構）
    所規定之業務，為僱主之附隨業務，僱主如虛偽製作，應構
    成業務登載不實罪（臺灣高等法院暨所屬法院八十四年度法
    律座談會刑事類第十一號研究意見參照）。又按勞工保險條
    例所稱之被保險人，係符合該條例第六、七、八、九條規定
    之勞工，亦即須與投保單位間有真實僱傭關係存在，投保單
    位不得替無僱傭關係存在之人頭勞工，向保險人勞工保險局
    申請加入勞工保險及任何給付。查證人楊敏良、游耀宗、潘
    同慶、劉明泉、陳琴、黃林玉、詹鳳珠、張明曉、陳國男
    、楊蔡淑緣、陳張雪、許桂雲、黃麗娥、袁榮一、陳呂金蟬
    、張羅玉琴、黃張應、陳光輝、陳劉貴蘭、吳錦忠、葉義雄
    、張鎂、葉士達、王寶玉等人均未在眾正公司任職支領薪
    資，眾正公司自不得以該等人為被保險人向勞工保險局請領
    老年給付，惟眾正公司竟虛偽登載不實之勞工保險加保申報
    表、勞工保險退保申報表、勞工保險老年給付申請書暨給付
    收據，向勞工保險局請領老年給付，再從中予以抽佣，顯係
    對勞工保險局施加詐術而牟取不法利益，相關從事之人，自
    應該當刑法第三百三十九條第一項詐欺取財罪。是核被告蔡
    淑年如犯罪事實欄一附表編號三至十八及犯罪事實欄二至九
    之所為，均係犯刑法第二百十六條、第二百十五條之行使業
    務上登載不實文書罪及同法第三百三十九條第一項之詐欺取
    財罪。其業務上登載不實文書後持以行使，業務上登載不實
    文書之低度行為已為行使之高度行為所吸收，不另論罪。
  (二)次按因身分或其他特定關係成立之罪，其共同實行、教唆或
    幫助者，雖無特定關係，仍以正犯或共犯論，刑法第三十一
    條第一項前段定有明文。本件因被告蔡淑年及共同被告張瑛
    娟、張瑞娟、徐崇智就犯罪事實欄一附表編號三所示之犯行
    ，具有犯意聯絡與行為分擔；被告蔡淑年及共同被告張瑛娟
    、張瑞娟、林美伶與徐崇智就犯罪事實欄一附表編號四所示
    之犯行，具有犯意聯絡與行為分擔；被告蔡淑年及共同被告
    張瑛娟、張瑞娟、與徐崇智就犯罪事實欄一附表編號五所示
    之犯行，具有犯意聯絡與行為分擔；被告蔡淑年及共同被告
    張瑛娟、張瑞娟、與徐崇智、黃姓業務人員就犯罪事實欄一
    附表編號六所示之犯行，具有犯意聯絡與行為分擔；被告蔡
    淑年及共同被告張瑛娟、張瑞娟、何玉雲與徐崇智就犯罪事
    實欄一附表編號七所示之犯行，具有犯意聯絡與行為分擔；
    被告蔡淑年及共同被告張瑛娟、張瑞娟、林元松與徐崇智就
    犯罪事實欄一附表編號八所示之犯行，具有犯意聯絡與行為
    分擔；被告蔡淑年及共同被告張瑛娟、張瑞娟與徐崇智就犯
    罪事實欄一附表編號九所示之犯行，具有犯意聯絡與行為分
    擔；被告蔡淑年及共同被告張瑛娟、張瑞娟、黃鈁彬與徐崇
    智就犯罪事實欄一附表編號十所示之犯行，具有犯意聯絡與
    行為分擔；被告蔡淑年及共同被告張瑛娟、張瑞娟與徐崇智
    就犯罪事實欄一附表編號十一所示之犯行，具有犯意聯絡與
    行為分擔；被告蔡淑年及共同被告張瑛娟、張瑞娟與徐崇智
    就犯罪事實欄一附表編號十二所示之犯行，具有犯意聯絡與
    行為分擔；被告蔡淑年及共同被告張瑛娟、張瑞娟與徐崇智
    就犯罪事實欄一附表編號十三所示之犯行，具有犯意聯絡與
    行為分擔；被告蔡淑年及共同被告張瑛娟、張瑞娟與徐崇智
    、不詳業務人員就犯罪事實欄一附表編號十四所示之犯行，
    具有犯意聯絡與行為分擔；被告蔡淑年及共同被告張瑛娟、
    張瑞娟、方翠麗與徐崇智就犯罪事實欄一附表編號十五所示
    之犯行，具有犯意聯絡與行為分擔；被告蔡淑年及共同被告
    張瑛娟、張瑞娟與徐崇智就犯罪事實欄一附表編號十六所示
    之犯行，具有犯意聯絡與行為分擔；被告蔡淑年及共同被告
    張瑛娟、張瑞娟、王金裕與徐崇智就犯罪事實欄一附表編號
    十七所示之犯行，具有犯意聯絡與行為分擔；被告蔡淑年及
    共同被告張瑛娟、張瑞娟、王金裕與徐崇智就犯罪事實欄一
    附表編號十八所示之犯行，具有犯意聯絡與行為分擔；被告
    蔡淑年及共同被告張瑛娟與徐崇智、黃姓業務人員就犯罪事
    實欄二所示之犯行，具有犯意聯絡與行為分擔；被告蔡淑年
    及共同被告張瑛娟與徐崇智、「阿行」就犯罪事實欄三所示
    之犯行，具有犯意聯絡與行為分擔；被告蔡淑年及共同被告
    張瑛娟、方翠麗與徐崇智就犯罪事實欄四所示之犯行，具有
    犯意聯絡與行為分擔；被告蔡淑年及共同被告張瑛娟、方翠
    麗與徐崇智就犯罪事實欄五所示之犯行，具有犯意聯絡與行
    為分擔；被告蔡淑年及共同被告張瑛娟、方翠麗與徐崇智（
    徐崇智與他人之犯意聯絡僅至九十五年八月十四日其過世止
    ）就犯罪事實欄六所示之犯行，具有犯意聯絡與行為分擔；
    被告蔡淑年及共同被告張瑛娟與不詳業務人員就犯罪事實欄
    七所示之犯行，具有犯意聯絡與行為分擔；被告蔡淑年及共
    同被告張瑛娟與不詳業務人員就犯罪事實欄八所示之犯行，
    具有犯意聯絡與行為分擔；被告蔡淑年及共同被告張瑛娟、
    方翠麗就犯罪事實欄九所示之犯行，具有犯意聯絡與行為分
    擔，故均為共同正犯。
  (三)按數行為於同時同地或密切接近之時地實施，侵害同一之法
    益，各行為之獨立性極為薄弱，依一般社會健全觀念，在時
    間差距上，難以強行分開，在刑法評價上，以視為數個舉動
    之接續施行，合為包括之一行為予以評價，較為合理，則屬
    接續犯，而為包括之一罪（最高法院八十六年台上字第三二
    九五號判例意旨參照）。被告蔡淑年於犯罪事實欄一附表編
    號三至十八及犯罪事實欄二至九所示行為，其每次分別就同
    一人頭員工向勞工保險局共同行使業務登載不實之「勞工保
    險加保申報表」、「勞工保險退保申報表」、「勞工保險老
    年給付申請書暨給付收據」，均係利用同一機會，於密接之
    時、地下行使上開三份業務登載不實文書，又各侵害同一法
    益，應各論以接續犯。
  (四)被告蔡淑年於犯罪事實欄一附表編號三至十八所示之先後多
    次行使業務登載不實文書及詐欺取財行為，其時間緊接，手
    法相同，分別觸犯構成要件相同之罪，顯係基於概括犯意反
    覆為之，均為連續犯，均應依修正前刑法第五十六條之規定
    論以連續犯，並分別加重其刑。又其所犯之上開共同連續行
    使業務登載不實文書罪及共同連續詐欺取財罪等二罪間，具
    有方法、結果關係，為牽連犯，應依修正前刑法第五十五條
    之規定從一重之共同連續詐欺取財罪處斷。
  (五)被告蔡淑年就犯罪事實欄二至九所示之犯行，其每次行為均
    係基於一個詐欺取財之目的，啟動本案一連串之行使業務登
    載不實文書及詐欺取財行為，依一般社會經驗認知，其行使
    業務登載不實文書之犯罪行為目的在詐取財物，應認係一犯
    罪行為，法律上亦應以一行為評價處罰，較為適當，故被告
    蔡淑年就犯罪事實欄二至九所示之行使業務登載不實文書及
    詐欺取財等二罪間，均係一行為所觸犯，為想像競合犯，均
    應依修正後刑法第五十五條前段之規定從一重之詐欺取財罪
    處斷。
  (六)被告蔡淑年所犯之上開連續詐欺取罪（犯罪事實欄一附表編
    號三至十八所示之犯行）及另外八次詐欺取財罪（犯罪事實
    欄二至九所示之犯行）等共九罪間，犯意各別，行為互異，
    應分論併罰。
  (七)另被告蔡淑年行為後，中華民國九十六年罪犯減刑條例於九
    十六年七月四日公布，於同年月十六日施行，因被告蔡淑年
    所犯上開犯行之犯罪時間均係在九十六年四月二十四日以前
    ，且核無同條例第三條、第五條所定不得減刑之情形，故均
    應依同條例第二條第一項第三款之規定，各減其宣告刑二分
    之一。
  (八)原審調查後，認被告蔡淑年犯行明確，適用刑法第二條第一
    項前段、（修正前）第二十八條、（修正後）第二十八條、
    第三十一條第一項前段（原判決論結欄漏引，應予補正）、
    （修正前）第五十六條、第二百十六條、第二百十五條、第
    三百三十九條第一項、（修正前）第五十五條、（修正後）
    第五十五條前段、（修正前）第四十一條第一項前段、（修
    正後）第四十一條第一項前段、（修正前）第五十一條第五
    款、第七十四條第一項第一款、第二項第四款，（修正刪除
    前）罰金罰鍰提高標準條例第二條、現行法規所定貨幣單位
    折算新臺幣條例第二條、中華民國九十六年罪犯減刑條例第
    二條第一項第三款、第七條、第九條、第十條、刑法施行法
    第一條之一第一項、第二項前段，並審酌被告蔡淑年明知投
    保單位不得替無僱傭關係存在之人頭勞工，向勞工保險局申
    請加入勞工保險及任何給付，竟為使眾正公司獲取高額佣金
    用以分配於各人薪資、業務獎金及支應共同被告張瑛娟家庭
    生活開銷，而共同為前揭行使業務上登載不實文書及詐欺取
    財等犯行，致生危害於勞工保險局保險業務之正確性，暨其
    素行、智識、犯罪手段、各自分層負責之涉案程度、參與次
    數、所得利益，暨其犯後僅坦承部分犯行等一切情狀，分別
    量處被告蔡淑年犯罪事實欄一附表編號三至十八部分有期
    徒刑十月，減為有期徒刑五月。犯罪事實欄二部分有期徒
    刑四月，減為有期徒刑二月。犯罪事實欄三部分有期徒刑
    四月，減為有期徒刑二月。犯罪事實欄四部分有期徒刑四
    月，減為有期徒刑二月。犯罪事實欄五部分有期徒刑六月
    ，減為有期徒刑三月。犯罪事實欄六部分有期徒刑四月，
    減為有期徒刑二月。犯罪事實欄七部分有期徒刑四月，減
    為有期徒刑二月。犯罪事實欄八部分有期徒刑三月，減為
    有期徒刑一月又十五日。犯罪事實欄九部分有期徒刑四月
    ，減為有期徒徒刑二月，並合併定其應執行刑為有期徒刑一
    年三月，及諭知易科罰金之折算標準；復以被告蔡淑年前未
    曾受有期徒刑以上刑之宣告，有臺灣臺中地方法院檢察署刑
    案資料查註紀錄表及臺灣高等法院被告全國前案紀錄表附卷
    可按，雖被告蔡淑年於原審審理時僅坦承部分犯行，然其犯
    後曾於九十七年五月二日向勞工保險局舉發眾正公司詐領老
    年給付金，致使檢警單位順利偵破本案，足見其犯後具有悔
    悟之意，其經此教訓，應知警惕並無再犯之虞，認被告蔡淑
    年上開所宣告之刑，以暫不執行為適當，爰參酌最高法院九
    十五年度第八次刑事庭會議決議第七點之意旨，直接適用修
    正後刑法第七十四條第一項第一款、第二項第四款之規定，
    宣告被告蔡淑年緩刑四年，以勵自新；又以被告蔡淑年身為
    眾正公司之會計，雖未收取佣金，但其參與程度甚深，且支
    領眾正公司薪資，爰命其向公庫支付新臺幣十萬元；另說明
    被告蔡淑年就犯罪事實欄一附表編號一、二部分，並未參與
    犯行，本應為無罪之諭知，惟因檢察官認此部分與前開論罪
    科刑之連續詐欺部分具有修正前連續犯、牽連犯之裁判上一
    罪關係，故不另為無罪之諭知（詳如後述），認事用法核無
    違誤，量刑亦妥適。被告蔡淑年上訴意旨仍執陳詞否認犯罪
    ，並無理由，應予駁回。
五、不另為無罪之諭知部分：
  (一)公訴意旨略以：被告蔡淑年就犯罪事實欄一附表編號一、二
    部分各與共同被告徐崇智、「阿行」、被告張瑛娟、張瑞娟
    、王金裕、賴建元有犯意聯絡與行為分擔，因認被告蔡淑年
    此部分亦涉有刑法第二百十六條、第二百十五條行使業務上
    登載不實文書及同法第三百三十九條第一項詐欺取財等罪嫌
    云云。
  (二)按犯罪事實應依證據認定之，無證據不得認定犯罪事實，又
    不能證明被告犯罪者，應諭知無罪之判決，刑事訴訟法第一
    百五十四條第二項及第三百零一條第一項分別定有明文。次
    按刑事訴訟法上所謂認定犯罪事實之證據，係指足以認定被
    告確有犯罪行為之積極證據而言；如未能發現相當證據或證
    據不足以證明，自不能以推測或擬制之方法，以為裁判基礎
    （最高法院二十九年上字第三一○五號、四十年台上字第八
    十六號判例參照）。又檢察官就被告犯罪事實，應負舉證責
    任，並指出證明之方法，刑事訴訟法第一百六十一條第一項
    定有明文。因此，檢察官對於起訴之犯罪事實，應負提出證
    據及說服之實質舉證責任。倘其所提出之證據，不足為被告
    有罪之積極證明，或其指出證明之方法，無從說服法院以形
    成被告有罪之心證，基於無罪推定之原則，自應為被告無罪
    判決之諭知（最高法院九十二年台上字第一二八號判例參照
    ）。
  (三)訊據被告蔡淑年堅決否認此部分犯行，辯稱：伊當時還未進
    眾正公司任職，不可能參與此部分犯行云云。
  (四)經查：證人魏鈺庭即眾正公司行政副理於原審審理時到庭
    證稱：「共同被告張瑞娟剛進眾正公司是掛行政經理職務，
    但有兼辦會計，包括眾正公司員工勞保的加保、退保工作，
    被告蔡淑年是共同被告張瑞娟面試後進來的，被告蔡淑年進
    眾正公司後，就擔任會計工作，眾正公司的勞保加退保就由
    被告蔡淑年負責」等語（見原審卷(二)第六頁反面至第七頁）
    ；共同被告張瑞娟於原審審理時以證人身分具結後證稱：
    「剛開始眾正公司還沒有明確的職務區分時，伊有做過會計
    ，但伊確定被告蔡淑年進來後，是接伊的會計工作，警卷第
    二七三、二七五頁（按即附表壹編號一、二人頭員工賴良平
    、楊張挨部分）之申請書是伊寫的」等語（見原審卷(二)第十
    四頁反面至第十五頁）；共同被告張瑛娟於原審審理時亦
    以證人身分具結後證稱：「被告蔡淑年交接會計業務後，眾
    正公司勞保的加退保完全由她負責」等語（見原審卷(二)第十
    頁背面）。準此，被告蔡淑年既係由共同被告張瑞娟應徵進
    入眾正公司後才接手張瑞娟原本擔任之會計工作，而依卷內
    資料及前揭證人證述，附表編號一、二人頭員工賴良平、楊
    張挨部分由共同被告張瑞娟所申辦，顯係發生在被告蔡淑年
    進入眾正公司前，則被告蔡淑年即無由就此部分與共同被告
    徐崇智及其他相關被告、業務有犯意聯絡及行為分擔。此外
    復查無其他確切證據足資證明被告蔡淑年確有參與此部分犯
    行，是其此部分犯行犯罪並不能證明。惟因公訴人認被告蔡
    淑年此部分犯行與前開論罪科刑之連續詐欺部分（即犯罪事
    實欄一附表編號三至十八部分），係屬具有連續犯、牽連犯
    關係之裁判上一罪，故不另為無罪之諭知，附此說明。
六、據上論結，應依刑事訴訟法第三百六十八條，判決如主文。
本案經檢察官王清杰到庭執行職務。
中    華    民    國    100    年    9    月    27    日
            刑事第一庭  審判長法  官  李  璋  鵬
                              法  官  胡  森  田
                              法  官  劉  榮  服
以上正本證明與原本無異。
不得上訴。
                              書記官  江  玉  萍
中    華    民    國    100    年    9    月    27    日
附錄論罪科刑法條
刑法第二百十五條：
從事業務之人，明知為不實之事項，而登載於其業務上作成之文
書，足以生損害於公眾或他人者，處三年以下有期徒刑、拘役或
五百元以下罰金。
刑法第二百十六條：
行使第二百十條至第二百十五條之文書者，依偽造、變造文書或
登載不實事項或使登載不實事項之規定處斷。
刑法第三百三十九條第一項：
意圖為自己或第三人不法之所有，以詐術使人將本人或第三人之
物交付者，處五年以下有期徒刑、拘役或科或併科一千元以下罰
金。
附表：
  ┌──┬───┬────┬──────┬──────┬────────┐
  │編號│招攬者│人頭員工│加 保  日 期│退 保  日 期│領取金額(新臺幣)│
  ├──┼───┼────┼──────┼──────┼────────┤
  │ 一 │阿行  │賴良平  │94年9月21日 │94年11月7日 │10萬4069元      │
  ├──┼───┼────┼──────┼──────┼────────┤
  │ 二 │賴健元│楊張挨  │94年9月21日 │94年11月15日│9萬6600元       │
  ├──┼───┼────┼──────┼──────┼────────┤
  │ 三 │張瑞娟│楊敏良  │94年11月21日│94年12月22日│32萬1098元      │
  ├──┼───┼────┼──────┼──────┼────────┤
  │ 四 │林美伶│游耀宗  │94年11月21日│95年1月9日  │11萬4450元      │
  ├──┼───┼────┼──────┼──────┼────────┤
  │ 五 │徐崇智│潘同慶  │95年1月9日  │95年2月10日 │11萬7759元      │
  ├──┼───┼────┼──────┼──────┼────────┤
  │ 六 │黃姓業│劉明泉  │95年1月9日  │95年2月10日 │14萬1003元      │
  │    │務人員│        │            │            │                │
  ├──┼───┼────┼──────┼──────┼────────┤
  │ 七 │何玉雲│陳琴  │95年2月10日 │95年3月10日 │6萬4800元       │
  ├──┼───┼────┼──────┼──────┼────────┤
  │ 八 │林元松│黃林玉  │95年2月10日 │95年3月10日 │8萬8900元       │
  ├──┼───┼────┼──────┼──────┼────────┤
  │ 九 │徐崇智│詹鳳珠  │95年2月23日 │95年4月19日 │7萬85元         │
  ├──┼───┼────┼──────┼──────┼────────┤
  │ 十 │黃鈁彬│張明曉  │95年3月1日  │95年5月8日  │7萬2335元       │
  ├──┼───┼────┼──────┼──────┼────────┤
  │十一│徐崇智│陳國男  │95年3月11日 │95年4月12日 │19萬5495元      │
  ├──┼───┼────┼──────┼──────┼────────┤
  │十二│徐崇智│楊蔡淑緣│95年3月11日 │95年4月12日 │14萬8122元      │
  ├──┼───┼────┼──────┼──────┼────────┤
  │十三│徐崇智│陳張雪  │95年3月31日 │95年5月8日  │42萬4662元      │
  ├──┼───┼────┼──────┼──────┼────────┤
  │十四│不詳  │許桂雲  │95年5月12日 │95年6月12日 │6萬1722元       │
  ├──┼───┼────┼──────┼──────┼────────┤
  │十五│方翠麗│黃麗娥  │95年5月12日 │95年6月12日 │12萬7503元      │
  ├──┼───┼────┼──────┼──────┼────────┤
  │十六│徐崇智│袁榮一  │95年5月12日 │95年6月14日 │8萬6100元       │
  ├──┼───┼────┼──────┼──────┼────────┤
  │十七│王金裕│陳呂金蟬│95年5月12日 │95年6月14日 │5萬9000元       │
  ├──┼───┼────┼──────┼──────┼────────┤
  │十八│王金裕│張羅玉琴│95年5月19日 │95年6月19日 │20萬5921元      │
  └──┴───┴────┴──────┴──────┴────────┘